【裁判字號】    95,訴,1186
【裁判日期】    950721
【裁判案由】    毒品危害防制條例
【裁判全文】
臺灣彰化地方法院刑事判決              95年度訴字第1186號
公  訴  人  臺灣彰化地方法院檢察署檢察官
被      告  甲○○
                    （另案於臺灣彰化監獄執行中）
上列被告因違反毒品危害防制條例案件，經檢察官提起公訴（95
年度毒偵字第2155號），被告於本院準備程序中就被訴事實為有
罪之陳述，經本院合議庭裁定由受命法官獨任依簡式審判程序審
理，並判決如下：
    主    文
甲○○連續施用第一級毒品，累犯，處有期徒刑壹年貳月。
    犯罪事實
一、甲○○前有違反肅清煙毒條例及麻醉藥品管理條例案件之前
    科，又因施用毒品案件，經本院以88年度毒聲字第2450號裁
    定送觀察、勒戒後，認有繼續施用毒品傾向，再經本院以88
    年度毒聲字第2782號裁定令入戒治處所強制戒治，已於民國
    89年1 月6 日停止戒治出所付保護管束，並於89年7 月12日
    保護管束期滿未經撤銷，視為執行完畢釋放，由臺灣彰化地
    方法院檢察署檢察官以89年度戒毒偵字第852 號為不起訴處
    分確定；於前揭強制戒治執行完畢釋放後5 年內，再因施用
    第一級毒品案件，由臺灣彰化地方法院檢察署檢察官聲請強
    制戒治並提起公訴，經本院以92年度毒聲字第916 號裁定令
    入戒治處所施以強制戒治後，於93年1 月9 日因毒品危害防
    制條例修正施行而未執行完畢即依法釋放；而起訴部分則經
    臺灣高等法院臺中分院以92年度上訴字第1606號判決判處有
    期徒刑10月確定，入監執行後，已於93年11月8 日縮刑期滿
    執行完畢；再因施用第一、二級毒品案件，於95年3 月6 日
    經本院以94年度訴字第1954號判決分別判處有期徒刑8 月、
    3 月，應執行有期徒刑9 月確定（正在執行中）。猶不思悔
    改，復基於施用第一級毒品海洛因之概括犯意，自95年4 月
    初某日起，至95年4 月12日下午2 時許止，在其位於彰化縣
    線西鄉○○村○○路153 號之住所，以將海洛因加水混合後
    以注射針筒注射體內之方式，連續施用第一級毒品海洛因多
    次，頻率約每天施用1 次。嗣於95年4 月14日下午8 時45分
    許，因其另涉竊盜案件為警查獲時，經其同意採驗其尿液結
    果呈嗎啡陽性反應，而查悉上情。
二、案經彰化縣警察局和美分局報告臺灣彰化地方法院檢察署檢
    察官偵查起訴。
    理    由
一、被告甲○○於準備程序中，先就前揭犯罪事實為有罪之陳述
    ，且所犯係死刑、無期徒刑、最輕本刑為3 年以上有期徒刑
    以外之罪，經本院合議庭依刑事訴訟法第273 條之1 第1 項
    之規定，裁定由法官一人獨任進行簡式審判程序，合先敘明
    。
二、上開犯罪事實，業據被告於本院審理中坦承不諱，且被告於
    前揭時地獲案後，經採其尿液送驗之結果，呈嗎啡陽性反應
    （按一般施用海洛因者會在其體內代謝為嗎啡成分殘留，並
    經由尿液排出），有彰化縣警察局和美分局委託檢驗尿液代
    號與真實姓名對照認證單、詮昕科技股份有限公司00000000
    號濫用藥物尿液檢驗報告各1 份附卷可稽；再參以施用第一
    級毒品海洛因具成癮性，在生理上或心理上都會對海洛因產
    生強烈的需求與依賴，一旦停用，會有發汗、流淚、緊張、
    無法入睡、出現劇烈嘔吐、發冷、血壓升高等禁斷症狀等情
    ，足徵被告自白與事實相符，堪予採信。
三、按犯第10條之罪者，檢察官應聲請法院裁定，或少年法院（
    地方法院少年法庭）應先裁定，令被告或少年入勒戒處所觀
    察、勒戒，其期間不得逾2 月。觀察、勒戒後，檢察官或少
    年法院（地方法院少年法庭）依據勒戒處所之陳報，認受觀
    察、勒戒人無繼續施用毒品傾向者，應即釋放，並為不起訴
    之處分或不付審理之裁定；認受觀察、勒戒人有繼續施用毒
    品傾向者，檢察官應聲請法院裁定或由少年法院（地方法院
    少年法庭）裁定令入戒治處所強制戒治，其期間為六個月以
    上，至無繼續強制戒治之必要為止，但最長不得逾一年，毒
    品危害防制條例第20條第1 、2 項定有明文。再參以修正前
    毒品危害防制條例第20條第2 項前段亦規定：「經觀察、勒
    戒後，無繼續施用毒品傾向者，應由檢察官為不起訴之處分
    或由少年法庭為不付審理之裁定；有繼續施用毒品之傾向者
    ，由檢察官聲請法院或由少年法庭裁定令入戒治處所施以強
    制戒治，其期間為一年。」，是不論依修正前或修正後毒品
    危害防制條例第20條之規定，施用毒品之被告經觀察、勒戒
    後，依其是否有繼續施用毒品傾向，均區分為「釋放」及「
    由法院裁定令入戒治處所施以強制戒治」兩種方式處理，於
    後者，因被告仍有施用毒品傾向，依法須繼續接受強制戒治
    之保安處分，故此時觀察、勒戒與強制戒治應視為一個整體
    之治療程序，在強制戒治執行完畢釋放前，即無所謂觀察、
    勒戒執行完畢「釋放」之問題；且毒品危害防制條例係認施
    用毒品者具「病患性犯人」之特質，故於立法時採取觀察、
    勒戒及強制戒治之措施，期以此一治療程序戒除其身癮及心
    癮（參第20條之立法理由），是所謂之「執行完畢」，應係
    整個療程結束，倘在施以觀察、勒戒或強制戒治期間，因其
    他原因導致療程需中途終止，將施用毒品者釋放，均應不能
    認為觀察、勒戒或強制戒治業已執行完畢，充其量僅能認為
    係「執行終止」。查本案被告前因施用毒品案件，經本院以
    88年度毒聲字第2450號裁定送觀察、勒戒後，認有繼續施用
    毒品傾向，再經本院以88 年 度毒聲字第2782號裁定令入戒
    治處所強制戒治，已於89年1 月6 日停止戒治出所付保護管
    束，並於89年7 月12日保護管束期滿未經撤銷，視為執行完
    畢釋放；於前揭強制戒治執行完畢釋放後5 年內，再因施用
    第一級毒品案件，經本院以92年度毒聲字第916 號裁定令入
    戒治處所施以強制戒治後，惟因毒品危害防制條例修正條文
    於93年1 月9 日施行，依該條例修正後之規定，已刪除二犯
    強制戒治之規定，被告乃毋庸繼續執行強制戒治，而於同日
    終止其執行中之強制戒治程序，加以釋放，被告強制戒治之
    保安處分因而未執行完畢，有臺灣高等法院被告前案紀錄表
    1 份在卷可憑。則被告第二次強制戒治之矯正程序既未執行
    完畢，即無從據以為計算「執行完畢釋放後五年內」之依據
    ，而應以前次強制戒治執行完畢釋放日即89年7 月12 日為5
    年之起算基準。再按依毒品危害防制條例第20條第2 項規定
    觀察、勒戒或強制戒治執行完畢釋放後，5 年後再犯第10條
    之罪者，適用本條前二項之規定；又經觀察、勒戒或強制戒
    治執行完畢釋放後，5 年內再犯第10條之罪者，應由檢察官
    偵查起訴，毒品危害防制條例第20條第3 項、第23條第2 項
    分別定有明文。而參酌該條例第20條第3 項立法理由：「觀
    察、勒戒或強制戒治後5 年後再犯者，顯見前所實施之觀察
    、勒戒或強制戒治已足以遮斷其施用毒品之癮，為期自新及
    協助其斷除毒癮，對此5 年後再犯者爰明定仍適用初犯之規
    定，先經觀察勒戒、強制戒治之程序」及第23條第2 項之立
    法理由：「經觀察、勒戒或強制戒治後5 年內再犯者，其再
    犯率甚高，原據以實施之觀察勒戒及強制戒治既已無法收其
    實效，爰施以刑事處遇」，足見5 年後再犯者，應再適用觀
    察、勒戒程序，係因前所實施之觀察、勒戒或強制戒治已足
    以遮斷其施用毒品之癮，致5 年內未再犯，故再予其自新機
    會，重啟觀察、勒戒程序；如觀察、勒戒或強制戒治執行完
    畢釋放後5 年內曾再犯施用毒品案件，且於再犯後5 年內復
    有施用毒品犯行，則之前戒毒程序顯未能有效遮斷其施用毒
    品之癮，依前開立法意旨，自無再施以觀察、勒戒之必要，
    應由檢察官偵查起訴（最高法院95年第7 次刑事庭會議決議
    參照）。查被告前因施用毒品案件，經強制戒治執行完畢釋
    放日係89年7 月12日已如前述，而本次公訴人起訴被告施用
    毒品之犯行係於95年4 月初某日後所犯，雖距離前述強制戒
    治執行完畢釋放日已逾5 年，然被告於前述強制戒治執行完
    畢釋放日後5 年內即曾因再犯施用毒品案件，經臺灣高等法
    院臺中分院以92年度上訴字第1606號判決判處有期徒刑10月
    確定，則揆諸前開說明，公訴人就被告本案施用毒品之犯行
    提起公訴，核無違誤，自應由本院依法判決。綜上所述，本
    案事證已臻明確，被告施用第一級毒品海洛因犯行堪予認定
    ，應依法論科。
四、被告行為後，刑法於94年2 月2 日修正公布，並於95年7 月
    1 日施行，關於本案應適用之新、舊法，茲比較如下：
  (一)刑法第2 條第1 項規定，係規範行為後法律變更所生新舊法
    律比較適用之準據法，於95年7 月1 日刑法施行後，應適用
    刑法第2 條第1 項之規定，為「從舊從輕」之比較（最高法
    院95年5 月23日第8 次刑事庭會議決議第1 點第1 項參照）
    。
  (二)修正前刑法第56條關於連續犯之規定，業已修正刪除，此刪
    除雖非犯罪構成要件之變更，但顯已影響行為人刑罰之法律
    效果，自屬法律有變更，依刑法第2 條第1 項規定，比較新
    、舊法結果，應適用最有利於行為人之法律（最高法院95年
    第8 次刑事庭會議決議第5 點第4 項第1 款參照）。則經比
    較新、舊法結果，應以被告行為時之法律即修正前第56條規
    定論以連續犯，最有利於被告（臺灣高等法院95年5 月4 、
    5 日座談會第9 號決議參照）。
  (三)被告不論依修正前之刑法第47條，或修正後之刑法第47條第
    1 項之規定，均構成累犯，比較新、舊法結果，對被告並無
    有利或不利之情形。
  (四)依刑法第2 條第1 項規定為「從舊從輕」之新舊刑法比較時
    ，應就罪刑有關之共犯、未遂犯、連續犯、想像競合犯、牽
    連犯以及累犯加重、自首減輕、暨其他法定加減原因、與加
    減例等一切情形，綜其全部之結果，而為比較，再適用有利
    於行為人之法律處斷，而不得一部割裂分別適用不同之新舊
    法（最高法院24年上字第4634號判例意旨、95年第8 次刑事
    庭會議決議參照）。則經綜合比較新、舊法之結果，以被告
    行為時之舊法較有利於被告，依刑法第2 條第1 項前段規定
    ，本案自應適用被告行為時之法律即修正前刑法第56條之規
    定，並基於一體適用原則，適用修正前刑法第47條累犯之規
    定。
五、核被告所為，係犯毒品危害防制條例第10條第1 項之施用第
    一級毒品罪。其為供己施用而於施用前持有海洛因之低度行
    為，為其施用之高度行為所吸收，不另論罪。被告先後多次
    施用第一級毒品犯行，時間緊接，所犯為構成要件相同之罪
    名，顯係基於概括犯意反覆為之，應依修正前刑法第56條連
    續犯之規定，論以一罪，並依法加重其刑。又查被告曾因施
    用毒品案件，經臺灣高等法院臺中分院以92年度上訴字第16
    06號判決判處有期徒刑10月確定，已於93年11月8 日縮刑期
    滿執行完畢，有臺灣高等法院被告前案紀錄表乙紙附卷可憑
    ，其受此有期徒刑執行完畢後，5 年以內再犯有期徒刑以上
    之罪，為累犯，應依法遞予加重其刑。爰審酌被告前有違反
    肅清煙毒條例及麻醉藥品管理條例案件之前科，又因施用毒
    品案件，二次經法院判刑確定，最近一次甫於95年3 月6 日
    確定，竟即再犯本案犯行，不知戒除毒癮，足見其自制能力
    尚有未足，有接受相當期間監禁教化之必要，以促其及早矯
    正吸毒惡習；惟念及被告犯罪之動機、目的係因施用毒品之
    習性難以戒除，其犯罪手段僅係戕害自己之身心、施用毒品
    次數、時間及犯罪後坦承犯行之態度等一切情狀，量處如主
    文所示之刑，以示懲儆。
據上論斷，應依刑事訴訟法第273 條之1 第1 項、第299 條第1
項前段，毒品危害防制條例第10條第1 項，刑法第2 條第1 項前
段、第11條前段、修正前刑法第56條、第47條，判決如主文。
本案經檢察官鮑慧忠到庭執行職務。
中    華    民    國    95    年    7     月    21    日
                  刑事第一庭  法  官  吳永梁
以上正本證明與原本無異。
如不服本判決，應於判決送達後10日內向本院提出上訴狀 (須附
繕本)。
中    華    民    國    95    年    7    月    24     日
                              書記官  陳美敏
附錄論罪科刑法條全文：
毒品危害防制條例第10條
施用第一級毒品者，處六月以上五年以下有期徒刑。
施用第二級毒品者，處三年以下有期徒刑。

司法院資訊處製作；財團法人民間司法改革基金會備份。
